臺灣高等法院高雄分院刑事判決
111年度金上訴字第69號
上  訴  人  
即  被  告  吳芊葳


選任辯護人  孫大昕律師(法扶律師)
上列上訴人因詐欺等案件，不服臺灣橋頭地方法院110年度審金
訴字第203號，中華民國110年12月28日第一審判決（起訴案號：
臺灣橋頭地方檢察署110年度偵字第10870號、110年度偵字第118
70號），提起上訴，本院判決如下：
    主  文
原判決關於未扣案犯罪所得新臺幣捌仟元予以宣告沒收及追徵部
分撤銷。
其他上訴駁回。
吳芊葳緩刑參年，並應依本院一一一年度附民移調字第七○號調
解筆錄內容向洪鳳月支付損害賠償。
    事  實
一、吳芊葳於民國110年5月29日，因應徵工作而與真實姓名年籍
    不詳、通訊軟體LINE暱稱為「婉如」、「張志傑專員」之成
    年人員聯繫。吳芊葳雖預見提供金融機構帳戶供他人使用，
    將可供詐欺犯罪者作為詐騙他人將款項匯入該帳戶之用，以
    及代不詳之人提領來源不明之款項後轉交陌生者，亦可掩飾
    詐騙所得之實際去向，製造金流斷點，而共犯詐欺取財罪及
    洗錢罪，竟萌生縱使對方利用其所提供之金融機構帳戶實施
    詐欺取財犯行，且其自金融機構帳戶內代領並轉交款項予該
    詐欺集團指定之人，將使詐騙集團取得犯罪所得並掩飾該詐
    騙所得去向亦不違背其本意之詐欺取財及洗錢之不確定故意
    ，與「婉如」、「張志傑專員」及其等所屬詐欺集團成員，
    共同意圖為自己不法所有而基於三人以上共同詐欺取財及洗
    錢之犯意聯絡，先於110年5月31日下午8時許，依「婉如」
    指示將其所申辦之中華郵政股份有限公司岡山五甲尾郵局帳
    號00000000000000號帳戶（下稱郵局帳戶）之資料，以手機
    透過通訊軟體LINE傳送予「婉如」，該詐欺集團成員即於11
    0年5月31日下午3時許起，假冒洪鳳月友人撥打電話予洪鳳
    月，佯稱：因急用需借款云云，致洪鳳月信以為真而陷於錯
    誤後，依該詐騙集團成員之指示，於同年6月2日下午1時45
    分，至位於臺中市○○區○○○○路00號之合作金庫商業銀行松竹
    分行，將新臺幣（下同）49萬元匯至上開郵局帳戶。其後，
    吳芊葳隨即依「張志傑專員」指示於同（2）日下午1時49分
    ，前往位於高雄市○○區○○路00號之岡山郵局，以臨櫃提款之
    方式提領向洪鳳月詐得之49萬元，經扣除其可得之報酬8,00
    0元後，在岡山郵局後方之無名巷某處，將所提領之其餘款
    項共48萬2,000元交予「張志傑專員」所指定之姓名年籍不
    詳詐欺集團成員，以形成金流斷點而掩飾該等犯罪所得之去
    向。嗣因洪鳳月驚覺受騙並報警處理，而經警循線查悉上情
    。
二、案經洪鳳月訴由高雄市政府警察局岡山分局、桃園市政府警
    察局龍潭分局報告臺灣橋頭地方檢察署檢察官偵查起訴。
    理  由
一、本件被告吳芊葳所犯之罪係法定刑為死刑、無期徒刑、最輕
    本刑為3年以上有期徒刑以外之罪，因其就被訴事實為有罪
    之陳述，經審判長告知簡式審判程序要旨並聽取當事人、辯
    護人之意見後，本院亦認無不得或不宜改依簡式審判程序進
    行之處，爰依刑事訴訟法第364條準用第273條之1第1項規定
    裁定進行簡式審判程序，故本件證據調查依法不受同法第15
    9條第1項、第161條之2、第161條之3、第163條之1及第164
    條至第170條規定之限制，先予說明。
二、被告對於本件犯罪事實於偵審程序時均坦承不諱，核與證人
    即告訴人洪鳳月所證遭詐騙而匯款之情大致相符，並有內政
    部警政署反詐騙諮詢專線紀錄表、臺中市政府警察局第五分
    局水湳派出所受理案件證明單、受理各類案件紀錄表、受理
    詐騙帳戶通報警示簡便格式表、金融機構聯防機制通報單、
    告訴人提出之合作金庫商業銀行匯款申請書代收入傳票、被
    告所有上開郵局帳戶存摺封面及內頁交易明細、開戶基本資
    料及客戶歷史交易清單、被告前往岡山郵局臨櫃提款之監視
    器錄影畫面擷取照片、被告與「婉如」、「張志傑專員」間
    通訊軟體LINE對話紀錄擷圖照片在卷可稽。足見被告所為任
    意性之自白，核與事實相符，堪予採為認定事實之基礎，從
    而，本案事證已臻明確，被告犯行堪以認定，應依法論科。
三、論罪科刑
　㈠被告所涉之詐欺集團有「婉如」、「張志傑專員」等人，並
    由不詳詐欺集團成員撥打電話詐騙告訴人，待告訴人受騙匯
    款後，被告再依「張志傑專員」指示，臨櫃提領郵局帳戶內
    款項並交付予該詐欺集團成員，參以被告亦於原審自承：跟
    我拿錢的人與「婉如」、「張志傑專員」的聲音不是同一人
    等語（見原審卷第36頁），足認被告所涉之本案詐欺集團成
    員人數顯超過三人以上。
  ㈡被告及「婉如」、「張志傑專員」所屬詐欺集團成員，係三
    人以上共同犯刑法第339條詐欺罪，構成刑法第339條之4第1
    項第2款之加重詐欺取財罪，該罪為法定刑1年以上7年以下
    有期徒刑之罪，屬洗錢防制法第3條第1款所規定之特定犯罪
    ，而該詐欺集團成員係對告訴人施以詐術，令其陷於錯誤後
    ，依照指示將49萬元匯入郵局帳戶，該等款項屬於本案詐欺
    之特定犯罪所得，被告再依指示將之提領後轉交不詳之人，
    使該詐欺集團得以藉此掩飾該等犯罪所得之去向，是被告所
    為自非僅係為詐欺集團取得犯罪所得，而係兼為洗錢防制法
    第2條第2款之洗錢行為，應論以同法第14條第1項之一般洗
    錢罪。
　㈢核被告所為，係犯刑法第339條之4第1項第2款之三人以上共
    同犯詐欺取財罪、洗錢防制法第14條第1項之一般洗錢罪。
    被告就所犯之三人以上共同犯詐欺取財罪、一般洗錢罪間，
    具有行為局部同一之關係，應認係一行為觸犯數罪名，為想
    像競合犯，依刑法第55條前段規定，從一重論以三人以上共
    同犯詐欺取財罪處斷。公訴意旨認被告就詐騙告訴人部分之
    所為，係涉犯刑法第339條第1項之詐欺取財罪嫌云云，尚有
    未洽，惟因二者基本社會事實同一，本院應予審理，並變更
    起訴法條。
　㈣共同正犯係共同實行犯罪行為之人，在共同意思範圍內，各
    自分擔犯罪行為之一部，相互利用他人之行為，以達其犯罪
    之目的，其成立不以全體均參與實行犯罪構成要件之行為為
    要件。又共同正犯之意思聯絡，原不以數人間直接發生者為
    限，即有間接之聯絡者，亦包括在內。如甲分別邀約乙、丙
    犯罪，雖乙、丙間彼此並無直接之聯絡，亦無礙於其為共同
    正犯之成立（最高法院77年台上字第2135號判例參照）。是
    以共同之行為決意不以共同正犯間均相互認識為要件，而電
    話或通訊軟體詐欺集團之犯罪型態，自籌設機房、收集人頭
    電話門號及金融機構帳戶、撥打電話或傳送訊息實行詐騙、
    自人頭帳戶提領款項、或自被害人處取得現金或金融機構帳
    戶後，由詐得之金融機構帳戶內提領款項等階段，乃係需由
    多人縝密分工方能完成之犯罪，其參與實行各個分工之人，
    縱非全然認識或確知彼此參與分工細節，然其等對於各別係
    從事該等犯罪行為之一部既有所認識，且以共同犯罪意思為
    之，即應就加重詐欺取財所遂行各階段行為全部負責。查本
    案中「婉如」、「張志傑專員」所屬詐欺集團成員詐騙告訴
    人後，指示被告臨櫃提領詐得之款項，並將提領出之現金扣
    除報酬後交付負責收受之詐欺集團成員，各成員所為不僅均
    係該詐欺集團犯罪計畫之重要環節，且皆係以自己共同犯罪
    之意思，各分擔犯罪構成要件之行為或犯罪構成要件以外之
    行為，是被告與實際接觸被害人實行詐術之成員間，縱非全
    然認識或確知彼此參與分工細節，然被告對於其自身與該集
    團成員係各別從事所屬詐欺集團整體犯罪行為之一部有所認
    識，進而基於共同之犯罪意思而為之，並相互利用他人之行
    為，以遂行犯罪之目的，揆諸上述說明，被告與「婉如」、
    「張志傑專員」所屬詐欺集團成員間，就上開犯行即有犯意
    聯絡及行為分擔，應論以共同正犯，被告就其所參與犯行所
    生之全部犯罪結果應共同負責。
　㈤洗錢防制法第16條第2項規定，犯前2條之罪（即洗錢防制法
    第14條之一般洗錢罪、同條例第15條之特殊洗錢罪），在偵
    查或審判中自白者，減輕其刑。又想像競合犯侵害數法益者
    皆成立犯罪，論罪時必須輕、重罪併舉論述，同時宣告所犯
    各罪名，包括各罪有無加重、減免其刑之情形，亦應說明論
    列，量刑時併衡酌輕罪部分量刑事由，評價始為充足，然後
    依刑法第55條前段規定「從一重處斷」，非謂對於其餘各罪
    可置而不論。因此，法院決定處斷刑時，雖以其中最重罪名
    之法定刑，做為裁量之準據，惟於裁量其輕重時，仍應將輕
    罪合併評價在內（最高法院108年度台上字第4405號、4408
    號判決意旨參照）。查被告就所犯一般洗錢罪犯行部分，於
    偵查及審判中均自白不諱，應依洗錢防制法第16條第2項規
    定減輕其刑，至被告就本件犯行雖係從一重論處加重詐欺取
    財罪，然其此部分想像競合之輕罪得減刑部分，本院於依照
    刑法第57條量刑時，將併予審酌。　
四、對原判決之上訴說明
　㈠維持原判決部分
　⒈原審認被告罪證明確，因而變更起訴法條，適用洗錢防制法
    第14條第1項，刑法第11條前段、第28條、第339條之4第1項
    第2款、第55條前段規定，並以行為人責任為基礎，審酌被
    告正值青壯之年，並非毫無謀生能力之人，不思以正當途徑
    獲取財富，僅為貪圖輕易獲得金錢，竟參與詐騙集團而接受
    詐欺集團成員之指揮從事擔任領取詐騙贓款之車手工作，而
    依詐騙集團成員指示領取詐騙贓款後交付予該詐欺集團上手
    成員，使詐欺集團成員得以順利獲得贓款，因而共同侵害本
    案告訴人所有財產法益，足見其法紀觀念偏差，助長詐欺犯
    罪歪風，擾亂金融秩序，破壞社會秩序及治安，影響國民對
    社會、人性之信賴感，且徒增檢警偵辦犯罪之困難，其所為
    實屬可議；惟念及被告於犯罪後始終坦承犯行，態度尚可；
    兼衡以被告本案犯罪之動機、目的、手段、所獲利益之程度
    ，及其參與分擔詐欺集團犯罪情節及程度，以及本案告訴人
    所受損害之程度；並酌以被告前已有涉犯幫助詐欺案件之前
    科紀錄( 未構成累犯) ；暨衡及被告自陳其教育程度為國中
    畢業、目前從事早餐店打工，及家中尚有4 名小孩等家庭生
    活狀況等一切情狀，量處有期徒刑1年2月。經核原判決已就
    刑法第57條揭示之各種量刑條件妥為斟酌，認事用法均無違
    誤，量刑亦稱允當，尚無失輕、過重或違反比例原則、平等
    原則之情形。
　⒉被告上訴意旨以其就所犯業已深自反省改過，且依其家庭、
    經濟狀況，若入監服刑將發生重大困難，其願與告訴人調解
    而請從輕量刑並宣告緩刑等語。惟查，原判決已具體審酌被
    告犯罪之手段、生活狀況、品行、智識程度、犯行危害及犯
    後態度等情，核與刑法第57條之規定無違，且被告於原審並
    未與告訴人和解，難認其犯後態度良好，其犯罪所生損害仍
    在，而原判決所量之刑僅係法定最低本刑加計2月，核屬妥
    適，而無過重之情形，被告於原審審理期間既未與告訴人和
    解亦不適合宣告緩刑，是被告以上開上訴意旨，指摘原判決
    不當，經核為無理由，應予駁回。
　㈡撤銷改判部分
　　原判決認被告所提領之49萬元，扣除已交出48萬2,000元後
    之8,000元，為其實施本案犯罪之犯罪所得，而依刑法第38
    條之1第1項前段、第3項規定宣告沒收，於全部或一部不能
    沒收時，追徵之，固非無見。惟查，被告於本院審理期間已
    與告訴人經調解成立，並先行給付1萬元後就餘款分期賠償
    損害，有本院111年度附民移調字第70號調解筆錄在卷可稽
    （見本院卷第131、132頁），被告先行賠償告訴人之金額既
    高於其犯罪所得，堪認被告就本件犯行已無犯罪所得，自應
    由本院將原判決關於未扣案之犯罪所得8,000元宣告沒收及
    追徵部分予以撤銷，並不為沒收之宣告。
五、被告前曾因故意犯罪受有期徒刑以上刑之宣告，於101年9月
    13日執行完畢迄今未曾因故意犯罪受有期徒刑以上刑之宣告
    乙情，有臺灣高等法院被告前案紀錄表在卷可憑，其於偵審
    均坦承犯行，對所為犯行深自悔悟，且被告於本院審理期間
    已與告訴人經調解成立並願分期賠償損害，業如上述，該調
    解筆錄載明告訴人願宥恕被告並請法院給予被告從輕量刑或
    緩刑之宣告等文字，本院認被告一時失慮而為本件犯行，經
    此偵審程序之教訓後，應能知所警惕，而無再犯之虞，是被
    告犯本件之罪所宣告之刑以暫不執行為適當，爰依刑法第74
    條第1項第2款規定，併予宣告緩刑3年。另為督促被告遵守
    並履行調解筆錄條件，併依刑法第74條第2項第3款規定，命
    被告應依本院111年度附民移調字第70號調解筆錄內容向告
    訴人支付損害賠償，倘被告於本案緩刑期間，違反上開所定
    負擔情節重大，足認原宣告之緩刑難收其預期效果，而有執
    行刑罰之必要，依刑法第75條之1第1項第4款規定，得撤銷
    其緩刑之宣告，併此敘明。
據上論結，應依刑事訴訟法第368條、第369條第1項前段、第364
條，刑法第74條第1項第2款、第2項第3款，判決如主文。　　
本案經檢察官曾財和提起公訴，檢察官葉麗琦到庭執行職務。
中　　華　　民　　國　　111 　年　　9 　　月　　21　　日
                  刑事第九庭    審判長法  官  莊崑山
                                      法  官  惠光霞
                                      法  官  林家聖
以上正本證明與原本無異。
如不服本判決應於收受本判決後20日內向本院提出上訴書狀，其
未敘述上訴理由者，並得於提起上訴後20日內向本院補提理由書
狀（均須按他造當事人之人數附繕本）「切勿逕送上級法院」。
中　　華　　民　　國　 111　　年　　9 　　月　　21　　日
                                      書記官  王秋淑
附錄本判決論罪科刑法條：　　
中華民國刑法第339條之4第1項第2款
犯第339條詐欺罪而有下列情形之一者，處1年以上7年以下有期
徒刑，得併科100萬元以下罰金：
二、三人以上共同犯之。
洗錢防制法第14條第1項
有第二條各款所列洗錢行為者，處7年以下有期徒刑，併科新臺
幣500萬元以下罰金。